最高法院民事判決　　　　　　　　　　　　　　　　九十三年度台上字第二九七號
　　上　訴　人　丁○○○
　　　　　　　　乙 ○ ○
　　　　　　　　甲 ○ ○
　　共　　　同
　　訴訟代理人　曾 孝 賢律師
　　　　　　　　康 文 毅律師
　　被 上訴 人　丙 ○ ○
　　訴訟代理人　宋 志 衡律師
　　被 上訴 人　香港商萬國寶通財務顧問有限公司台灣分公司
　　法定代理人　張 英 聰
右當事人間請求返還不當得利等事件，上訴人對於中華民國九十一年六月十一日台灣
高等法院第二審判決（九十年度上字第八四七號），提起上訴，本院判決如左：
    主  文
上訴駁回。
第三審訴訟費用由上訴人負擔。
    理  由
本件上訴人主張：伊等三人與被上訴人丙○○之被繼承人呂罔於民國八十七年九月六
日死亡，留有坐落桃園縣桃園市○○路二四四號一、二樓及同市縣○路一一０號三樓
房屋，丙○○竟於呂罔死亡後之同年九月十五日作成贈與契約，辦妥所有權移轉登記
，惟因涉有偽造文書，其移轉為無效。系爭房屋既仍為共同繼承之遺產，則丙○○出
租取得之租金新台幣（下同）二百二十萬七千九百十六元及其餘租金之收取權，應屬
繼承人公同共有，伊等三人自得基於公同共有人之身分，為終止公同共有之意思表示
，請求分割上開已收取之租金，及向系爭縣府路一一０號三樓房屋之承租人即被上訴
人香港商萬國寶通財務顧問有限公司台灣分公司（下稱萬寶公司）收取租金等情，爰
依不當得利及侵權行為之法律關係，求為：(一)准將上開租金二百二十萬七千九百十六
元按繼承人每人四分之一分割，丙○○並應給付伊等各九十五萬一千九百七十九元及
其遲延利息；(二)萬寶公司應自九十年二月十六日起至租賃關係消滅之日止，按月給付
，由伊等各收取租金一萬九千四百七十七元五角之判決。
被上訴人丙○○則以：呂罔死前已將系爭房屋贈與伊，並辦理所有權移轉登記手續，
該贈與契約未經撤銷前，系爭房屋屬伊所有，伊具有合法之出租及收益權，並無不當
得利。系爭房屋既非呂罔之遺產，上訴人與伊之間自無公同共有之法律關係存在。被
上訴人萬寶公司則以：伊使用系爭建物，係基於與丙○○間所訂立之租賃契約，系爭
建物為丙○○所有，伊占有使用系爭房屋，有支付租金與丙○○，縱上訴人確為系爭
房屋之公同共有人，因丙○○單獨將房屋出租與伊致受有損害，亦屬上訴人與丙○○
間內部之爭執，與伊無涉等語，資為抗辯。
原審審理結果，以：上訴人主張，伊與丙○○之被繼承人呂罔於八十七年九月六日死
亡，繼承人共有四人，而系爭房屋於同年九月二十九日以夫妻贈與方式，辦妥所有權
移轉登記予丙○○等情，為丙○○所不爭執；又丙○○於八十八年一月間將上開縣府
路一一０號三樓房屋出租予萬寶公司，租期自八十八年二月十六日起至九十二年五月
三十一日止，每月租金七萬四千二百元，自第三年度起，租金每年調高百分之五，押
租保證金為三十萬元等情，亦為兩造所不爭執，且有租賃契約可稽，均堪信為真實。
查系爭桃園市○○路二四四號一、二樓及同市縣○路一一０號三樓房屋，係呂罔於八
十七年九月四日生前即贈與其配偶丙○○，雖於同年月二十五日始向地政事務所為申
請登記之送件，並於同月二十九日辦妥所有權移轉登記。惟按被繼承人生前固有將其
所有財產為贈與之權，第以非經登記不得移轉之不動產為贈與者，如被繼承人與受贈
人成立契約後，尚未為移轉登記，而被繼承人即已死亡，則被繼承人就該不動產仍有
所有之權利，並負為移轉登記使受贈人取得所有權，俾贈與發生效力之義務，而被繼
承人此項財產上之權利義務，於繼承開始時應由繼承人承受（最高法院五十一年臺上
字第二六六四號判例參照）。又依民法第五百五十條但書規定，委任關係因委任事務
之性質並不因當事人一方死亡而消滅。土地登記之申請行為雖屬廣義法律行為之一種
，惟受任辦理土地登記，較諸受任辦理登記之原因行為（如買賣、贈與）有較強之繼
續性，倘受任人係基於委任人生前之授權，代為辦理登記，則其登記既與現實之真實
狀態相符合，復未違背委任人之本意，委任關係尚不因委任人於辦竣登記前死亡而告
消滅，從而受任人代理委任人完成之登記行為即非無權代理。系爭房屋既經呂罔於生
前贈與丙○○，並簽訂贈與所有權移轉登記契約書，已著手辦理所有權移轉登記手續
，縱於呂罔死後始辦妥所有權登記，亦難謂受委任之丙○○係無權代理，該移轉登記
不生效力。次查上訴人丁○○○對於贈與契約書內呂罔印文及簽名之真正並不爭執，
而呂罔於八十七年九月六日病逝前，其精神狀態仍屬正常，亦據照顧呂岡之證人即其
媳婦廖桂霞證述明確；上開贈與契約上之簽名係呂罔親自所為，並經證人即代書吳義
男於丙○○被訴偽造有價證券等刑事案件證述明確，有各該筆錄可稽，並有原法院九
十年度上訴字第一六七九號刑事判決可按，足徵呂罔確於生前同意將系爭房屋贈與並
移轉所有權予丙○○，其為上開法律行為時，精神意識狀態正常，並無心神喪失或耗
弱之情形，上開贈與契約有效成立。上訴人並未舉證證明該贈與契約有何無效之原因
或已依法撤銷該贈與行為，則系爭房屋已不屬被繼承人呂罔之遺產，自不生由繼承人
繼承取得，為公同共有之問題。丙○○以所有權人將系爭縣府路一一０號三樓房屋出
租與萬寶公司，向其收取租金，自無不當得利可言，萬寶公司依租賃契約支付租金予
出租人丙○○，亦無侵害上訴人權利。上訴人依不當得利及侵權行為等法則，為分割
遺產，及命丙○○、萬寶公司分別為給付之請求，均屬不應准許，為心證之所由得，
並說明上訴人其他攻擊方法，不足採取之意見，爰維持第一審所為上訴人敗訴之判決
，駁回其上訴。按贈與為債權契約，於依民法第一百五十三條規定成立時即生效力。
贈與之財產如係不動產，贈與人即負有該不動產所有權移轉登記予受贈人之義務。又
贈與人未將該不動產所有權移轉登記於受贈人前死亡，其繼承人因繼承而負為移轉之
義務。原審認呂罔生前即將系爭房屋贈與丙○○，雖係於呂罔死亡後始辦畢所有權移
轉登記，但其移轉登記手續於呂罔生前即已著手進行，由受任人代理完成登記手續，
並不違背呂罔之本意。該贈與之房屋於呂罔死亡時，並非繼承人得繼承之積極財產，
實為繼承人之消極財產，而丙○○係依贈與取得系爭房屋所有權，要無不當得利及侵
害上訴人之權利可言。原審為上訴人敗訴之判決，於法尚無不合。上訴論旨，仍爭論
丙○○取得系爭房屋所有權係屬無效，並就原審採證認事之職權行使，指摘原判決不
當，聲明廢棄，難認為有理由。
據上論結，本件上訴為無理由。依民事訴訟法第四百八十一條、第四百四十九條第一
項、第七十八條，判決如主文。
中　　　華　　　民　　　國　　九十三　　年　　　二　　　月　　 十九 　　日
                              最高法院民事第四庭
                                  審判長法官  蕭　亨　國
                                        法官  許　朝　雄
                                        法官  謝　正　勝
                                        法官  陳　淑　敏
                                        法官  劉　福　來
      右正本證明與原本無異
                                              書  記  官
中　　　華　　　民　　　國　　九十三　　年　　　三　　　月　　　五　　　日
                                                                        Ｔ
